【裁判字號】    99,訴,1759
【裁判日期】    991123
【裁判案由】    損害賠償等
【裁判全文】
臺灣臺北地方法院民事判決              99年度訴字第1759號
原      告  范大陵
訴訟代理人  張世柱律師
            黃偉雄律師
被      告  李健
訴訟代理人  葉光洲律師
上列當事人間請求損害賠償等事件，經本院於中華民國99年11月
2日言詞辯論終結，判決如下：
    主  文
原告之訴及假執行之聲請均駁回。
訴訟費用由原告負擔。
    事實及理由
一、原告起訴主張：
  (一)原告為台北基督徒林森南路禮拜堂（下稱林南堂）之長老，
    ，因原告指陳被告及訴外人林震玉、李淵、陳柛等林南
    堂長老關於治理事項之疏失，而於民國97年6月28日召開審
    議會議討論此事，詎被告於會中向訴外人饒孝楫、鄭家常、
    林震玉、李淵、陳柛、洪秋華、陳隆蓮、俞葳等人傳述
    內容為「多年前，有人向我提到范大陵長老（即原告）跟他
    有一段關係。」、「饒牧師表示，范哥因為用藥，可能會有
    反彈性的憂鬱症，饒哥還表示范大陵長老的某些行為跟他的
    兒子相似。並且在這部分指示我可以和同工說明」等損害原
    告名譽之言論，而原告於97年6月28日之一週後收受審議會
    議之會議記錄始知悉被告前述損損其名譽之事。被告另於96
    年9月22日於林南堂向饒孝楫傳述有關「范哥有桃色事件，
    他對女主角用手能作的都作了（猥褻）」之語，原告則於98
    年5月7日經饒孝楫告知始獲悉此事。又被告於96年10月4日
    在台北基督徒青島西路禮拜堂（下稱青西堂）之樓梯間向訴
    外人聶浮屏傳述原告患有幻聽幻覺之事，原告嗣於99年3 月
    20日經聶浮屏告知此事始知悉。原告並未有罹患任何精神疾
    病及對事件女主角為猥褻之行為，是被告所傳述前開不實言
    論已致原告名譽遭受嚴重貶損。爰依民法第184條第1項前段
    及第195條第1項之規定提起本件訴訟等情。並聲明：(一)被告
    應給付原告新臺幣（下同）1元，及自起訴狀繕本送達翌日
    起至清償日止，按年息5%計算之利息。(二)被告應將附件一所
    示道歉聲明，以報業印刷所使用2號大小字體，以長16公分
    及寬13公分尺寸之篇幅刊載於基督教論壇報之頭版一次及以
    長15公分及寬10公分尺寸之篇幅刊載於台北基督徒林森南路
    禮拜堂週報第四版面連續四次（即每週一次）。(三)第一項之
    請求願供擔保聲請宣告假執行。
  (二)雖被告辯稱其於97年6月28日審議會議陳述內容係應邀出席
    該會議並於接受詢問時被動說明，並無損害原告名譽，惟被
    告未就事實為真實陳述，難謂其主觀上無妨害原告名譽之意
    思。又被告辯稱其於96年9月22日向饒孝楫所傳述之言論，
    乃因接受饒孝楫、鄭家常之約談向其吐露心聲，並無損害原
    告名譽之主觀犯意，然饒孝楫、鄭家常約談被告係因原告曾
    於96年7、8月間書信規勸被告有關教會治理一事，詎被告卻
    於當日約談時突然主動向饒孝輯、鄭家常表示前述言論，難
    謂其無損害原告名譽之主觀犯意。再被告以97年6月28日審
    議會議記錄記載：「（被告）曾在青西堂對聶浮萍說我（原
    告）患有失憶症，現場有黃奕明在場可以作證。」等詞辯稱
    原告至少於97年6月28日前即自聶浮屏處知悉被告所傳述之
    前開不實言論，然原告於97年6月28日審議會議所陳述之內
    容係經訴外人任秀姍轉告，而非自聶浮屏告知始知悉，且前
    述內容，亦非本件原告起訴主張被告傳述原告生病有幻聽幻
    覺乙節。
二、被告則以：
  (一)原告認被告擔任林南堂執行一職不適任，遂於97年2月22 日
    林南堂之長老、執事同工會（下稱長執會）開會前，提出標
    題分別為「控告李健長老呈子」及「李健執行長老近半年來
    對范大陸的抹黑與污衊」之文件（下稱抹黑與污衊文件）作
    為97年2月24日長執會開會之討論內容。嗣林南堂於97年2月
    24日經長執會通過成立長老事件專案小組（下稱專案小組）
    ，專案小組並決議請被告提供書面說明，被告亦已遵照決議
    提出專案報告，因原告無法接受被告所提之報告內容，為消
    弭爭議，專案小組乃於97年6月28日要求兩造出席專案小組
    會議，原告指稱被告於該會議所為之前開言語，係因專案小
    組請被告對原告指摘被告之處被動的予以說明，主觀上並無
    任何傳述或散布之意思，更無任何侵害原告名譽之主觀意思
    。
  (二)關於原告稱其於98年5月7日自饒孝楫處所得知被告指稱其有
    桃色事件之言論內容，然當日係因被告接受鄭家常與饒孝楫
    2位長老之約談下，被告方吐露對原告行為之心聲，並無任
    何損害原告名譽之主觀犯意。再者，倘被告於96年9月22日
    之陳述有任何損害原告名譽之主觀意思，饒孝楫應會立即向
    原告反映，方符常理，然饒孝楫竟至98年5月7日始向原告告
    知此事，而距離其初次聽聞已相隔近1年8個月之久，顯見饒
    孝楫亦認為被告於96年9月22日之陳述，並無損害原告名譽
    。又該聲明書係由原告主導甚至全數由原告撰寫完畢後，方
    由饒孝楫簽名背書，並無任何證明力可言。原告於97年2 月
    22日所撰之前開抹黑與污衊文件記載「2007/10/6早晨，范
    大陵與李健長老通電話時，李長老對范大陵說有人告訴我你
    有桃色事件，本人在電話中當即要求李健長老調查」、「20
    07/10/12上午，林治平弟兄、饒孝楫牧師、鄭家常長老和范
    大陵交通，范大陵主動要求林、饒、鄭三位針對所謂桃色事
    件展開深入調查以還他公道…；最後大家決定委請鄭長老展
    開調查」內容可知，其至少於96年10月6日已經由被告得知
    此事。
  (三)再就原告稱其於99年3月20日自聶浮屏處得知被告指稱其有
    幻聽、幻覺乙事，自前開抹黑與污衊文件內容可知，原告於
    96 年11月12日致函予鄭家常，請其向秘密證人查明被告是
    否確在長執會中稱原告有幻覺、幻覺之情形時，便已知悉被
    告稱其有幻覺、幻覺一事，至遲於97年2月22日亦已知悉此
    事。倘聶浮萍於96年10月4日即聽聞被告毀損原告名譽之言
    論，竟遲至99年3月20日方向原告表示上情，期間相隔2年5
    個多月之久，亦與一般常理違背。按民法第197條第1項所謂
    之知有損害係指知悉受有何項損害而言，準此，原告最早於
    96 年10月12日，遲至97年2月22日便已得知被告向他人之相
    關傳述內容並知悉其因被告所傳述之言論而受有損害，然卻
    遲至99年5月20日始提起本件訴訟，侵權行為損害賠償請求
    權已罹於時效而消滅等語，資為抗辯。並聲明：(一)原告之訴
    及其假執行之聲請均駁回。(二)如受不利判決，願供擔保請准
    宣告免為假執行。
三、兩造不爭執事項
  (一)原、被告為林南堂之長老。
  (二)被告於97年2月22日林南堂之長老、執事同工會（下稱長執
    會）開會前，提出標題分別為「控告李健長老呈子」及「李
    健執行長老近半年來對范大陸的抹黑與污衊」之文件（被證
    三、四、五，本院卷第35至58頁）
  (三)林南堂於97年2月28日成立長老事件專案小組，於同年3月1
    日通知原告及被告，並建議被告針對原告之23點質疑提出書
    面說明，原告於97年6月1日針對被告提出的報告提出書面意
    見，該專案小組於97年6月28日召開長老事件專案小組會議
    。（被證八、九、原證四，本院卷第69、70至74、88至95頁
    ）
四、得心證之理由：原告主張被告不法侵害其名譽之侵權行為事
    實，業經原告以99年8月2日之準備書狀確認欲主張之事實為
    ：(一)被告於97年6月28日專案小組會議中向訴外人饒孝楫、
    鄭家常、林震玉、李淵、陳柛、洪秋華、陳隆蓮、俞葳
    等人陳述「多年前，有人向我提到范大陵長老（即原告）跟
    他有一段關係。」、「饒牧師表示，范哥因為用藥，可能會
    有反彈性的憂鬱症，饒哥還表示范大陵長老的某些行為跟他
    的兒子相似。並且在這部分指示我可以和同工說明」等詞。
    (二)被告於96年9月22日於林南堂向饒孝楫傳述「范哥有桃色
    事件，他對女主角用手能作的都作了（猥褻）」之語。(三)被
    告於96年10月4日在青西堂之樓梯間向聶浮屏陳述原告患有
    幻聽幻覺等精神疾病之事。本院即依原告確認主張被告上開
    不法侵害名譽之侵權行為事實及被告抗辯各節，分別斟酌認
    定如下：
（一）就原告主張侵權行為事實(一)
    1.按侵權行為之成立，須以不法之行為致侵害他人之權利始
      足當之，苟欠缺不法性，即不構成侵權行為。查被告於97
      年2月22日於林南堂之長老、執事同工會（下稱長執會）
      開會前，提出標題分別為「控告李健長老呈子」及「李健
      執行長老近半年來對范大陸的抹黑與污衊」之文件，而林
      南堂於97年2月28日成立長老事件專案小組，於同年3月1
      日通知原告及被告此事，並建議被告針對原告之23點質疑
      提出書面說明，原告於97年6月1日針對被告提出的答辯報
      告提出書面意見，該專案小組於97年6月28日召開長老事
      件專案小組會議，會議中針對原告之桃色事件及幻聽幻覺
      一事，原告先提出書面說明，並以口頭加以補充後，原告
      說明完畢先離席，再由被告就前開桃色事件說明「多年前
      ，有人向我提到范大陵長老(原告)跟她有一段關係，但這
      些年來我從未放在心上...」、就幻聽幻覺一事說明「饒
      牧師表示，范哥(原告)因為用藥，可能會有反彈性的憂鬱
      症，饒哥還表示范大陵長老(原告)的某些行為跟他的兒子
      相似。並且在這部分指示我可以和同工說明...」等情，
      業據被告提出兩造所不爭之被證三、四、五之原告於97年
      2月22日寄發之電子郵件及所附「控告李健長老呈子」及
      「李健執行長老近半年來對范大陸的抹黑與污衊」之文件
      、被證八之長老事件專案小組函、被證九之原告於97年6
      月1日所撰之長事件專案報告意見及原告提出兩造所不爭
      之原證四長老事件專案小組於97年6月28日會議紀錄在卷
      可稽（見本院卷第35至58、第69、70至74、88至95頁），
      應堪信為真實。
    2.是以，林南堂為了調查關於原告前開二項議題，而組成長
      老事件專案小組調查相關過程及開會討論，程序中專案小
      組於聽取完原告之說明後，先請原告離席迴避，以便進行
      後續調查詢問。而專案小組請原告離席之目的，在於透過
      一個原告不在場之環境，使相關人員（包括被告）得以在
      免於尷尬之情形下針對議題充分陳述並自由發言，以使專
      案小組取得完足之資訊。換言之，使當事者離席不在場之
      目的，一係營造自由發言空間，二係避免當事人知悉。因
      此，於原告離席或不在場的情形下，包括被告在內之與會
      人員，針對開會議題所為之相關陳述，係為了專案小組調
      查程序所需，目的在提供調查機構決策參考，並無擔保完
      全真實之絕對義務，不能謂被告遭受查詢所言係傳述不實
      事實而侵害名譽，是其發言行為客觀上並無不法性。甚且
      ，與會人員（含被告）因為原告已離席不在場，主觀上出
      於信賴此程序設計，相信自己所為系爭議題發言並不會讓
      原告知悉，足以避免產生事後報復等無謂衍生事端而致循
      環調查，被告在此程序期待環境下所為陳述，主觀上亦無
      不法可言。至於少數人私下洩漏會議內容予原告或破壞專
      案小組對於程序設計得以自由發言之原則，致使原告得知
      原本該程序不欲讓原告知悉之各人發言資訊，而產生後續
      困擾，此乃程序保密機制貫徹之問題，不能歸責當初自由
      發言之個人，更不能令該發言者擔負違法之責任，從而，
      原告主張被告該會議之發言內容構成侵權行為，應無理由
      。
（二）就原告主張侵權行為事實(二)
    1.按因侵權行為所生之損害賠償請求權，自請求權人知有損
      害及賠償義務人時起，二年間不行使而消滅。自有侵權行
      為時起，逾十年者亦同。民法第197條定有明文。又關於
      侵權行為損害賠償請求權之消滅時效，應以請求權人實際
      知悉損害及賠償義務人時起算（最高法院72年台上字第73
      8號判例參照）。
    2.查證人饒孝楫於本院99年9月21日言詞辯論時證稱：「(問
      ：96年9月22日為何與被告有會面？)在96年7月27日第一
      次開會之後就決定由我和鄭家常約談被告，96年9月22日
      被告說原告有桃色問題，被告說原告對某一位女性手能做
      的都做了。」、「 (問：你聽到被告告訴你原告桃色問題
      後，是多久後你告訴原告？)是在一個月內，依被告告訴
      我說：你有跟一個女性有桃色事件，這是一個很嚴重的事
      情，告訴原告，當時是我跟原告還有鄭家常、林治平在開
      會時，原告有表示希望要調查清楚，還他清白。」等語，
      佐以被告於97年1月31日完成之「李健執行長老近半年來
      對范大陸的抹黑與污衊」文件（見本院卷第54至58頁）中
      載有「李健(被告)對外謊稱本人有所謂桃色事件案：背景
      說明... 2)96年9月22日上午，在林南教會，李健長老(被
      告)告訴饒孝楫牧師和鄭家常長老『聽有人告訴我(指李健
      )范哥有桃色事件』；李健長老(被告)當場遭饒、鄭二位
      責備其處理之不當...」可知，證人饒孝楫確於96年9月22
      日聽到被告告知有桃色事件，並於事後於一個月內告訴原
      告，原告至遲於97年1月31日撰寫上開文件時，即已知有
      損害及賠償義務人為被告，揆諸前揭說明，本件侵權行為
      之時效自應從97年1月13日起算，而原告於99年5月20日始
      合法提起本件訴訟，其時效期間自前開97年1月13日起業
      已滿二年，堪認原告對被告就本件之侵權行為損害賠償請
      求權已罹於時效。
（三）就原告主張侵權行為事實(三)
      經查，證人聶浮萍於本院99年11月2日言詞辯論時證稱：
      「(問：被告對你說原告生病內容為何？)96年4月1日起青
      西分堂有聚會，被告每週四會在那帶領查經，96年10月4
      日查經完我要趕回六樓上班，因為原告96年9月30日在林
      森南路禮拜堂講道有提到『原告生病時我們教會傳道人很
      少人去看他』，所以我問被告：為何沒有人去看原告，我
      們收到的電子信是要我們不要去打擾他。被告說：放心沒
      事，要為原告禱告，他生病了有幻聽、幻覺。另一位傳道
      人黃奕明在旁說：原告有選擇性記憶。」、「(問：關於
      原告生病的事，還有聽何人陳述？)96年4月1日青西堂成
      立後，因我是該堂執事，每次開會大家都會討論到原告生
      紅皮症的事，因為原告吃了紅皮症的藥，那是精神科醫生
      建議原告去吃一種精神科的藥，這藥對紅皮症有幫助，所
      以被告及林震玉他們認為原告不應停用該藥，應該繼續吃
      ，不然就會有幻聽、幻覺。大家也會講幻聽、幻覺是怎樣
      的情形。」等語，參以被告於97年1月31日完成之「李健
      執行長老近半年來對范大陸的抹黑與污衊」文件（見本院
      卷第54至58頁）中載有「96年11月12日本人(即原告)致函
      鄭家常長老，請向秘密證人查明李健長老(被告)曾否至少
      在同工會中當眾謊稱范長老(原告)有幻覺和幻想的情形
      ...范大陵(原告)的結論：1.李長老(被告)在本案說了至
      少六個謊言(1.本人(即原告)有幻覺、幻想)...」觀之，
      被告與他人於96年間(包括聶浮萍)討論原告有幻覺、幻想
      之事後，原告至遲於97年1月31日撰寫上開文件時，即已
      知有損害及賠償義務人為被告，揆諸前揭說明，本件侵權
      行為之時效自應從97年1月13日起算，而原告於99年5月20
      日始合法提起本件訴訟，其時效期間自前開97年1月13 日
      起，業已滿二年，堪認原告對被告就本件之侵權行為損害
      賠償請求權已罹於時效。
（四）綜上所述，原告主張侵權行為事實(一)，並不構成立，已如
      前述，而其主張侵權行為事實(二)(三)之侵權行為損害賠償請
      求權，既已罹於時效，其請求亦無理由，從而，原告起訴
      請求(一)被告應給付原告新臺幣（下同）1元，及自起訴狀
      繕本送達翌日起至清償日止，按年息5%計算之利息。(二)被
      告應將附件一所示道歉聲明，以報業印刷所使用2號大小
      字體，以長16公分及寬13公分尺寸之篇幅刊載於基督教論
      壇報之頭版一次及以長15公分及寬10公分尺寸之篇幅刊載
      於台北基督徒林森南路禮拜堂週報第四版面連續四次（即
      每週一次），於法未合，應予駁回。
五、原告之訴為無理由，請求宣告假執行，即屬不合，予以駁回
    。
六、本件事證已臻明確，兩造其餘主張及攻擊防禦方法與證據，
    經本院斟酌後，與本件判決結果已不生影響，故不一一論列
    ，附此敘明。
七、依民事訴訟法第78條，判決如主文。
中    華    民    國    99    年    11    月  23    日
                  民事第五庭    法  官  羅月君
以上正本係照原本作成。
如對本判決上訴，須於判決送達後20日內向本院提出上訴狀。如
委任律師提起上訴者，應一併繳納上訴審裁判費。
中    華    民    國    99    年    11    月  23    日
                                書記官  王文心

司法院資訊處製作；財團法人民間司法改革基金會備份。
